ACORDAO-COMPLETO-2437774

ACÓRDÃO 13957/2020 ATA 43/2020 - SEGUNDA CÂMARA

VISTO, relatado e discutido este pedido de reexame, interposto por Sonia Gontijo Chagas Gonzaga, ex-servidora do Tribunal Superior do Trabalho, contra o Acórdão 1066/2020-TCU-Segunda Câmara.
ACORDAM os ministros do Tribunal de Contas da União, reunidos em sessão da 2ª Câmara, ante as razões expostas pela relatora e com fundamento nos arts. 33 e 48 da Lei 8.443/1992, em:
9.1. conhecer do presente recurso e negar-lhe provimento;
9.2. dar ciência desta deliberação à recorrente.

Pedido de reexame interposto pela Sra. Sônia Gontijo Chagas Gonzaga, ex-servidora do TST, contra o Acórdão 1066/2020TCU2ª Câmara, que considerou o seu ato de concessão de aposentadoria ilegal, negando-lhe o registro.

Segunda Câmara

Tribunal Superior do Trabalho.

3. Recorrente: Sonia Gontijo Chagas Gonzaga (CPF XXX.776.586-XX).

13.1. Ministros presentes: Augusto Nardes (na Presidência), Aroldo Cedraz, Raimundo Carreiro e Ana Arraes (Relatora).
13.2. Ministros-Substitutos presentes: Marcos Bemquerer Costa e André Luís de Carvalho.

Sonia Gontijo Chagas Gonzaga

ANA ARRAES

ministro Aroldo Cedraz.

Reproduzo como relatório a instrução da Secretaria de Recursos (Serur) , a qual contou com a anuência de seu corpo dirigente e do Ministério Público junto ao TCU:
"INTRODUÇÃO
1.	Trata-se de pedido de reexame (peças 18 a 28) interposto pela Sra. Sônia Gontijo Chagas Gonzaga, ex-servidora do TST, contra o Acórdão 1066/2020-TCU-Segunda Câmara (peça 7) , que teve como relator o Excelentíssimo Senhor Ministro Aroldo Cedraz.
1.1.	A deliberação recorrida apresenta o seguinte teor:
VISTOS, relatados e discutidos estes autos que cuidam de ato de concessão de aposentadoria referente a servidora vinculada ao Tribunal Superior do Trabalho;
ACORDAM os Ministros do Tribunal de Contas da União, reunidos em Sessão da Segunda Câmara, diante das razões expostas pelo Relator, fundamento nos arts. 71, inciso III, da Constituição Federal; 1º, inciso V, e 39, inciso II, da Lei 8.443/1992 e 260, § 1º, do Regimento Interno, em:
9.1. considerar ilegal o ato de concessão de aposentadoria referente a Sônia Gontijo Chagas Gonzaga, negando-lhe o respectivo registro;
9.2. dispensar o ressarcimento das quantias indevidamente recebidas de boa-fé, consoante o disposto no Enunciado nº 106 da Súmula de Jurisprudência deste Tribunal;
9.3. determinar ao Tribunal Superior do Trabalho que:
9.3.1. faça cessar, no prazo de 15 (quinze) dias, a contar da ciência desta deliberação, os pagamentos decorrentes do ato considerado ilegal, sujeitando-se a autoridade administrativa omissa à responsabilidade solidária, nos termos do art. 262, caput, do Regimento Interno do TCU;
9.3.2. dê ciência, no prazo de 15 (quinze) dias, a contar da notificação deste acórdão, do inteiro teor da deliberação à interessada, alertando-a de que o efeito suspensivo proveniente da interposição de eventual recurso perante o TCU não a exime da devolução dos valores percebidos indevidamente após as respectivas notificações, caso o recurso não seja provido;
9.3.3. no prazo de 30 (trinta) dias, a contar da ciência desta deliberação, emita novo ato de concessão de aposentadoria e submeta-o ao Tribunal, após suprimida a irregularidade que ensejou a apreciação pela ilegalidade;
9.3.4 no prazo de 30 (trinta) dias, contados da ciência desta deliberação, envie a este Tribunal documentos comprobatórios de que a interessada está ciente do julgamento deste Tribunal.
 (destacamos e sublinhamos) 
HISTÓRICO 
2.	O ato de aposentadoria da recorrente foi julgado ilegal, em virtude de constar a incorporação da parcela denominada "opção" (vide ato de peça 2) .
2.1.	Sobre o instituto da "opção", o Excelentíssimo Senhor Ministro Benjamin Zymler, por ocasião da apreciação do TC Processo 027.914/2013-5 (Acórdão 2988/2018-TCU-Plenário, Sessão de 12/12/2018) elaborou em seu voto revisor, cujas razões foram integralmente acolhidas pela relatora, ministra Ana Arraes, didático e esclarecedor histórico, o qual será apresentado abaixo, com alguns ajustes de forma, supressões e adições.
Da vantagem "opção"
2.2.	Em síntese, a vantagem conhecida como "opção" constituía uma fração variável, conforme definido em lei, da remuneração do cargo em comissão/função de confiança.
2.3. 	Era um direito conferido ao servidor ocupante de cargo efetivo, que vem a assumir cargo em comissão ou função de confiança, de continuar a ser remunerado com base em seu cargo efetivo, mas com acréscimo decorrente do exercício do novo cargo/função. 
2.4.	A vantagem tinha por objetivo conferir estímulo financeiro para que o servidor efetivo ocupasse cargo em comissão cuja remuneração fosse inferior à do cargo efetivo. 
2.5.	Aparentemente, o primeiro normativo que tratou da matéria foi a Lei 4.345/1964, que assim dispôs (grifei) :
Art. 1º As tabelas de vencimentos dos cargos efetivos e em comissão, referidas no art.1º da Lei nº 4.242, de 17 de julho de 1963, ficam substituídas pelas seguintes:    
.................................................................................................................................................
 § 2º Ao funcionário nomeado para o exercício de cargo em comissão é facultado optar pelo vencimento do símbolo, previsto na tabela b constante dêste artigo, ou pela percepção do vencimento e demais vantagens de seu cargo efetivo acrescido de gratificação fixa, correspondente a 20% (vinte por cento) do valor do símbolo do cargo em comissão respectivo.
2.6. 	Igual disciplina foi mantida pelo Decreto-Lei 1.445/1976 (que tratava da remuneração dos servidores civis do Poder Executivo, dentre outros) . Segundo o art. 3º, a vantagem correspondia a 20% do vencimento do Grupo Direção e Assessoramento Superiores (DAS) . 
2.7.	A legislação foi sendo alterada ao longo do tempo, de modo que não só o percentual foi alterado como também foram acrescidas outras vantagens/gratificações ao "optante" pela remuneração do cargo efetivo.
2.8.	O Decreto-Lei 2.270/1985, por exemplo, permitiu a inclusão da vantagem "representação mensal" no cálculo da vantagem "opção". O Decreto-Lei 2.365/1987 (art. 10) elevou o percentual para 50% e a Lei 7.706/1988 (art. 4º) , para 55%. 
2.9.	A Lei 8.538/1992 alterou a composição da parcela "opção", que foi acrescida de 55% da gratificação GADF (Gratificação de Atividade por Desempenho de Função) , criada pela Lei Delegada 13/1992. 
2.10.	Assim, quando da edição da Lei 8.538/1992, a "opção" passou a ser: 55% do vencimento do DAS + 55% da GADF + representação mensal.
2.11.	A Lei 8.911/1994 disciplinou o cálculo da opção para os servidores do Poder Executivo, além de tratar do instituto da incorporação de "quintos", previsto no art. 62 da Lei 8.112/1990. À guisa de clareza, transcrevo o citado dispositivo:
Lei 8.911/1994
"Art. 2º É facultado ao servidor investido em cargo em comissão ou função de direção, chefia e assessoramento, previstos nesta Lei, optar pela remuneração correspondente ao vencimento de seu cargo efetivo, acrescido de cinqüenta e cinco por cento do vencimento fixado para o cargo em comissão, ou das funções de direção, chefia e assessoramento e da gratificação de atividade pelo desempenho de função, e mais a representação mensal.
Parágrafo único. O servidor investido em função gratificada (FG) ou de representação (GR) , ou assemelhadas, constantes do Anexo desta Lei, perceberá o valor do vencimento do cargo efetivo, acrescido da remuneração da função para a qual foi designado."
2.12.	A remuneração dos cargos em comissão prevista na Lei 8.911/1994 e que servia de base de cálculo para a vantagem "opção" continuou a ser composta de vencimento básico, GADF e representação mensal.
2.13.	As alterações no cálculo da vantagem "opção" continuaram ao longo do tempo. Cito, por exemplo, a Lei 9.030/1995, que estabeleceu que a vantagem equivaleria a 25% da remuneração total do cargo ou função, para os DAS 4 a 6 (art. 2º) , que passou a ser paga em rubrica única (sem GADF ou representação mensal) . Também previu o pagamento de uma parcela variável, equivalente à diferença entre a remuneração efetiva e a remuneração do cargo em comissão.
2.14.	Já a Lei 11.526/2007, alterada pela Lei 12.094/2009, fixou a "opção" como 60% da remuneração do cargo em comissão.
2.15.	No âmbito do Poder Judiciário, a Lei 9.421/1996 estabeleceu que a "opção" equivaleria a 70% do vencimento básico da função de confiança.
2.16.	Importante registrar que algumas funções - geralmente as de menor valor e ocupadas exclusivamente pelos servidores efetivos - são pagas em valor integral, juntamente com a remuneração do cargo efetivo. 
2.17.	São as chamadas funções gratificadas ou funções de representação (vide parágrafo único do art. 2º da Lei 8.911/1994) . Diversamente dos cargos em comissão, que exigem o afastamento do servidor de seu cargo efetivo, as funções gratificadas não constituem cargo à parte. São apenas gratificações pagas aos servidores efetivos em razão da assunção de maiores responsabilidades.
2.18.	Nesses casos, o servidor não recebe a "opção" - já que não tem entre o que optar -, mas, sim, o valor da função gratificada, juntamente com a remuneração de seu cargo efetivo.
2.19.	As vantagens decorrentes do exercício de cargo em comissão/função de confiança e função gratificada são de natureza pro labore faciendo, assim como adicionais pagos em razão das condições específicas de trabalho (insalubridade, trabalho noturno, etc.) . Ou seja, são de natureza transitória, uma vez que o servidor somente a elas faz jus quando no exercício do cargo ou função. 
2.20.	Uma vez que a aposentadoria ocorre no cargo efetivo e os proventos guardam relação com esse cargo, não há como imaginar que vantagens associadas ao cargo em comissão possam compor os proventos de aposentadoria, salvo autorização legal. Isso em virtude do princípio da legalidade. De fato, não se pode relegar ao oblívio a lição de Hely Lopes Meirelles:
Na Administração Pública não há liberdade nem vontade pessoal. Enquanto na administração particular é lícito fazer tudo que a lei não proíbe, na Administração Pública só é permitido fazer o que a lei autoriza. A lei para o particular significa "pode fazer assim"; para o administrador público significa "deve fazer assim" (in Direito Administrativo Brasileiro, 33ª ed., São Paulo: Malheiros Editores, 2007, p. 87-88) .
2.21.	A Lei 8.112/1990 disciplinou a matéria nos seguintes termos:
Art. 193. O servidor que tiver exercido função de direção, chefia, assessoramento, assistência ou cargo em comissão, por período de 5 (cinco) anos consecutivos, ou 10 (dez) anos interpolados, poderá aposentar-se com a gratificação da função ou remuneração do cargo em comissão, de maior valor, desde que exercido por um período mínimo de 2 (dois) anos.                    
§ 1° Quando o exercício da função ou cargo em comissão de maior valor não corresponder ao período de 2 (dois) anos, será incorporada a gratificação ou remuneração da função ou cargo em comissão imediatamente inferior dentre os exercidos.                   
§ 2° A aplicação do disposto neste artigo exclui as vantagens previstas no art. 192, bem como a incorporação de que trata o art. 62, ressalvado o direito de opção (grifos acrescidos) .
2.22.	É sobremodo importante ressaltar que o direito de opção, que consta no § 2º supra, diz respeito à opção entre as vantagens dos quintos, da prevista no art. 193 e do art. 192 - e não à parcela vulgarmente chamada de "opção".      
2.23.	A composição dos proventos deferidos ao servidor que optava por se aposentar na forma do caput dependia do tipo de cargo ou função ocupada.
2.24.	Se ex-ocupante de cargo em comissão, os proventos equivaleriam à remuneração desse cargo. Se ocupante de função gratificada, que é vinculada ao exercício de cargo efetivo, os proventos do servidor seriam compostos pela remuneração do cargo efetivo acrescida da gratificação de função. Isso porque, no último caso, não se trata de um cargo autônomo, com estrutura remuneratória própria, mas de uma mera gratificação paga ao servidor efetivo.
2.25.	Veja-se que esse dispositivo legal não mencionava expressamente a possibilidade de deferir ao inativo, que preencheu seus requisitos, a parcela da retribuição dos cargos em comissão/função de confiança, conhecida como "opção", nada obstante ressalve, em seu §2º, o "direito de opção".
2.26.	O § 2º do art. 193 da Lei 8.112/1990 apenas autorizava que o servidor optasse por se aposentar na forma do caput ou carreasse para os proventos de aposentadoria (calculados com base na remuneração do cargo efetivo) as vantagens previstas nos arts. 62 e 192 da Lei 8.112/1990. 
2.27.	Nessa ordem de ideias, poder-se-ia argumentar que não existe amparo legal para o pagamento da "opção" para os inativos, uma vez que a Lei 8.112/1990 não menciona expressamente essa possibilidade. 
2.28.	Contudo, seria também possível extrair diretamente do caput, mediante interpretação extensiva, a autorização para o pagamento da parcela "opção" ao inativo. Se o dispositivo conferia ao ex-ocupante de cargo em comissão o direito de ter seus proventos calculados com base na remuneração desse cargo, não seria desarrazoado conferir a esse servidor o direito de acrescer a seus proventos de cargo efetivo a parcela "opção". Desse modo, estar-se-ia conferindo ao ex-ocupante do cargo em comissão tratamento semelhante ao do servidor investido em função gratificada. 
2.29.	Isso porque, em muitos casos, a remuneração do cargo em comissão era inferior à do cargo efetivo. Consequentemente, muitos desses servidores não se beneficiariam do art. 193 da Lei 8.112/1990, ao contrário daqueles que ocuparam função gratificada.
2.30.	Todavia, essa interpretação não se coaduna com o pagamento de "quintos", dada a vedação contida no §2º do art. 193 da Lei 8.112/1990.
2.31.	A razão da vedação de acumulação das vantagens era claramente evitar o bis in idem nos proventos de inatividade, haja vista que a finalidade do pagamento das vantagens era uma só: assegurar estabilidade financeira na inatividade ao servidor que assumiu maiores responsabilidades quando na atividade. 
2.32.	Não invalida esse raciocínio o fato de que era possível pagar, na atividade, a vantagem dos "quintos" cumulativamente com a gratificação de função ou com a "opção". Isso é uma distorção do instituto dos "quintos", pois, em vez de assegurar a estabilidade financeira àquele que se afastasse do cargo ou função, acabava por elevar a remuneração do cargo efetivo ainda quando no exercício do cargo em comissão ou função. Entretanto, isso era prevista em lei, o que não ocorre no caso da inatividade.
2.33.	Quando o servidor é necessariamente remunerado com base no cargo efetivo e recebe uma gratificação fixada em lei, deve-se observar a vedação de pagamento cumulativo da gratificação de função com as vantagens previstas nos arts. 62 ("quintos"/"décimos") e 192 da Lei 8.112/1990.  Nesse sentido, cito, dentre inúmeros outros, a Decisão 47/2001-Plenário (rel. Ministro Benjamim Zymler) e os Acórdão 645/2003-TCU-Plenário (rel. Ministro Walton Alencar Rodrigues) e 814/2005-1ª Câmara (relator Ministro Marcos Vilaça) , proferido em processo de inspeção.
2.34.	Apesar de não haver expressa previsão legal, a jurisprudência de mais de trinta anos vem aceitando a inclusão da parcela "opção" (pagamento de uma fração da remuneração do cargo em comissão ao servidor que opta pela remuneração do cargo efetivo) nos proventos do inativo que implementou os requisitos do art.180 da Lei 1.711/1952 ou do art. 193 da Lei 8.112/1990. Nada obstante, não é possível o pagamento da parcela "opção" - quando prevista em lei - com a vantagem dos "quintos", ex vi do disposto no § 2º do art. 193 da Lei 8.112/1990.
2.35.	Mas não é só: a EC 20/1998 impõe que os proventos da inatividade sejam calculados com base na remuneração do cargo efetivo e que não a superem no momento da concessão da aposentadoria. Assim, todos os servidores que não implementaram as condições para a aposentação até 15/12/1998 (véspera da vigência da EC 20/1998) não fazem jus à percepção de FC ou da parcela "opção" (se existente na estrutura remuneratória) nos proventos de aposentadoria.
2.36.	De mais a mais, a aposentadoria deve observar as regras vigentes no momento da implementação de todos os requisitos legais para a concessão do benefício previdenciário, motivo pelo qual não é possível entender que o servidor tenha algum direito adquirido a determinada vantagem paga na aposentadoria até que lhe seja assegurado o próprio direito à inativação. 
2.37. 	Portanto, sob o ponto de vista legal, o cumprimento das exigências do art. 193 da Lei 8.112/1990, por si só, é irrelevante e não produz consequências jurídicas caso não tenham sido atendidos os requisitos para a constituição da situação jurídica na qual a vantagem é devida: a aposentadoria.
2.38.	É nesse sentido o disposto no art. 7º da Lei 9.624/1998 (grifos acrescidos) : 
Art. 7º É assegurado o direito à vantagem de que trata o art. 193 da Lei nº 8.112, de 1990, aos servidores que, até 19 de janeiro de 1995, tenham completado todos os requisitos para obtenção de aposentadoria dentro das normas até então vigentes.
Parágrafo único. A aplicação do disposto no caput exclui a incorporação a que se referia o art. 62 e as vantagens previstas no art. 192 da Lei nº 8.112, de 1990 (grifos acrescidos) .
2.39.	Assim, os servidores que não se encontravam em condições de se aposentar quando da revogação do art. 193 do Regime Jurídico Único (até 18/1/1995) não podem se beneficiar dessa vantagem.
Dos fundamentos para o julgamento pela ilegalidade da presente aposentadoria
2.40.	Pois bem. Analisando-se o ato de aposentadoria da recorrente (peça 2) , pode-se extrair a seguinte informação: a interessada conta com 30 anos, 3 meses e 3 dias de tempo de serviço, sendo que a vigência do ato é a partir de 27/10/2017, tendo a EC 47/2005 (art. 3º) como fundamento legal. Assim, só veio a adquirir o direito à aposentação após a vigência da EC 20/1998. 
2.41.	Destarte, a presente concessão foi julgada ilegal por ter havido violação à regra constitucional, introduzida pela Emenda Constitucional 20/1998, que limita o valor dos proventos à remuneração do cargo efetivo.
2.42.	Além da vantagem "opção", o Tribunal considerou irregular o ato de concessão de aposentadoria da Sra. Sônia Gontijo Chagas Gonzaga por conter parcelas de quintos/décimos relativo a período em que a servidora trabalhou na condição de sem vínculo com Administração Pública.
ADMISSIBILIDADE
3.	Reitera-se o exame de admissibilidade realizado pelo Sar/Serur (peça 29) , que opinou pelo conhecimento do recurso, nos termos do artigo 48 da Lei 8.443/1992, c/c os artigos 285 e 286, parágrafo único, do RI/TCU, suspendendo-se os efeitos dos subitens 9.1, 9.3, 9.3.1 e 9.3.3 do Acórdão 1066/2020-TCU-Segunda Câmara. A Excelentíssima Senhora Ministra Ana Arraes, mediante despacho de peça 32, concordou com esta unidade técnica. 
EXAME DE MÉRITO
4.	Delimitação
Constitui objeto do presente recurso definir se:
a) há necessidade de suspensão/sobrestamento do feito;
b) os servidores do TST que tiveram seus empregos de confiança transformados em cargo público tem direito à incorporação de parcelas quintos/décimos;
c) houve ofensa à EC 20/1998;
d) é relevante o argumento de ter havido a incidência da contribuição previdenciária até 28/1/1999;
e) houve violação aos princípios da segurança jurídica e da isonomia;
f) houve violação ao direito adquirido; e
g) deve ser feita a modulação dos efeitos do acórdão recorrido;
5.	Do sobrestamento do feito
5.1. A recorrente defende, em sede de preliminar, a suspensão/sobrestamento do feito sob a alegação de que nos autos do Agravo de Instrumento de nº 1041687-08.2019.4.01.0000 (processo de referência nº 1035883-44.2019.4.01.3400) , interposto pelo Sindicato dos Servidores do Poder Judiciário e do Ministério Público da União no Distrito Federal - SINDJUS/DF, a Desembargadora Federal Gilda Seixas determinou, em sede de tutela provisória, a suspensão da "aplicação do entendimento firmado no Acórdão 1599/2019-TCU-Plenário/TCU.
5.2.	Diz que "o acórdão objeto deste Pedido de Reexame aplicou o entendimento firmado no Acórdão 1599/2019-TCU-Plenário/TCU, faz-se imprescindível que este Tribunal de Contas suspenda, in casu, o entendimento de que 'é vedado o pagamento das vantagens oriundas do art. 193 da Lei 8.112/1990, inclusive o pagamento parcial da remuneração do cargo em comissão ('opção') , aos servidores que implementaram os requisitos de aposentadoria após 16/12/1998, data de publicação da Emenda Constitucional 20, que limitou o valor dos proventos à remuneração do cargo efetivo no qual se deu a aposentadoria".
5.3.	Advoga que até "o julgamento colegiado do Agravo de Instrumento supra, ou até eventuais ulteriores decisão ou sentença pelo juízo primitivo do processo de referência, deve ser mantido o pagamento referente à parcela da rubrica 'opção' do art. 193 da Lei 8.112/90 à recorrente".
Análise:
5.4.	Em relação ao que foi decidido no Processo 1041687-08.2019.4.01.0000, apreciado no TRF da 1ª Região, cuja decisão monocrática da Desembargadora Federal Gilda Sigmaringa Seixas foi nos seguintes termos (peça 16 do TC Processo 030.667/2019-4) :
Pelo exposto, DOU PROVIMENTO ao agravo de instrumento, para, deferindo a tutela provisória recursal, suspender a aplicação do entendimento firmado no Acórdão 1599/2019-TCU-Plenário/TCU de que: "é vedado o pagamento das vantagens oriundas do art. 193 da Lei 8.112/1990, inclusive o pagamento parcial da remuneração do cargo em comissão ("opção") , aos servidores que implementaram os requisitos de aposentadoria após 16/12/1998, data de publicação da Emenda Constitucional 20, que limitou o valor dos proventos à remuneração do cargo efetivo no qual se deu a aposentadoria"; essa decisão vigorará até o julgamento colegiado deste agravo, ou até eventuais ulteriores decisão ou sentença pelo juízo primitivo.
5.5.	Ocorre que a inclusão da parcela "opção" nos proventos de aposentadoria da Sra. Maria Cléa Leite Cunha é ilegal por quatro razões (vide histórico deste exame) :
 (i) houve violação à regra constitucional, introduzida pela Emenda Constitucional 20/1998, que limita o valor dos proventos à remuneração do cargo efetivo;
 (ii) a jurisprudência apregoa que é "vedado ao servidor público carrear para os proventos da aposentadoria ou para a pensão por ele instituída parcela da remuneração sobre a qual não incidiu desconto previdenciário" (Acórdão 5919/2019-TCU-Primeira Câmara, de relatoria do ministro Benjamin Zymler, entre outros) ;
 (iii) o § 2º do art. 193 da Lei 8.112/1990 veda a percepção de quintos com a "opção";
 (iv) o referido senhor não se encontrava em condições de se aposentar quando da revogação do art. 193 do Regime Jurídico Único (até 18/1/1995) e, por via de consequência, não pode se beneficiar da "opção".
5.6.	Assim, ad argumentandum tantum, ainda que reste superada a irregularidade constante do item (i) supra, ainda persiste ilegal a inclusão da parcela "opção" nos proventos da Sra. Maria Cléa Leite Cunha, pelas razões elencadas nos subitens (ii) , (iii) e (iv) . 
5.7.	Dessa forma, o fato de ter sido juntado aos autos declaração do Sindjus/DF (peça 20) , dando conta de que a recorrente é filiada a entidade, não tem o condão de modificar o Acórdão recorrido, pois não há possibilidade de manutenção do pagamento da vantagem "opção".
5.8.	Demais disso, a competência do TCU, prevista no art. 70, III, da Lei Maior de 1988, de apreciar, para fins de registro, as concessões de aposentadoria, é privativa desta Corte de Contas, sendo que não pode ser revista pelo Judiciário. Assim, independentemente do deslinde do Processo 1041687-08.2019.4.01.0000, em trâmite no TRF-1ª Região, deve-se manter o julgamento pela ilegalidade da concessão em apreço.
5.9.	Nesse diapasão, merece destaque a doutrina do eminente Roberto Rosas:
No S.T.F. asseverou o Ministro Rafael de Barros Monteiro que as decisões do Tribunal de Contas não podem ser revistas pelo Poder Judiciário, a não ser quanto ao seu aspecto formal, palavras corroboradas na mesma assentada pelo Min. Djaci Falcão, considerando essas decisões com força preclusiva (R.E. 55.821 - R.T.J. 43/151) . Ainda quando o ato administrativo seja praticado pelo Tribunal de Justiça, não ficará imune à apreciação do Tribunal de Contas com competência para isso (R.E. 47.390 - R.T.J. 32/115, bem como com o exercício de auditoria financeira e orçamentária sobre as contas dos Três Poderes, inclusive Legislativo (art. 70, § 3º - Const.) assim interpretado pelo S.T.F. na Representação 764 do Espírito Santo (R.T.J. 50/245) (apud Jorge Ulisses Jacoby Fernandes, in Tribunais de Contas do Brasil, Jurisdição e Competência, Belo Horizonte: Editora Fórum, 2003, p. 153) .
5.10.	Acrescente-se que, nos termos da Questão de Ordem aprovada na Sessão Plenária de 8/6/2011 (Ata 22/2011) , se deve encaminhar ao Departamento de Assuntos Extrajudiciais da Advocacia-Geral de União (AGU) e à Conjur/TCU as informações necessárias ao acompanhamento do Processo 1041687-08.2019.4.01.0000, em trâmite no TRF-1ª Região.
5.11.	Dessa forma, as alegações apresentadas pela recorrente não são passíveis de acolhimento.
6.	Da suposta regularidade da incorporação de parcelas de quintos/décimos por servidores do TST que tiveram os empregos de confiança transformados em cargos públicos
6.1.	Defende que "tem incorporadas funções de direção, chefia ou assessoramento exercidas na condição de servidora efetiva".
6.2.	Afirma que "a efetividade do cargo que ocupava foi declarada por ato do Presidente do Tribunal Superior do Trabalho com esteio no art. 243, § 1º, da Lei 8.112/90, que transformou em cargos públicos os empregos instituídos com fundamento no Decreto nº 77.242/76".
6.3.	Sustenta que "tem incorporados 8/10 de FC-5 e 2/10 de FC-9, mais a vantagem 'opção' pelo exercício de funções de assessoramento, direção ou chefia, asseguradas pela Lei 8.112/90", sendo que todas as funções foram exercidas na qualidade de servidora efetiva, salvo no período de 04/04/1988 a 12/12/1990, cujas funções foram exercidas "na condição de sem vínculo efetivo".
6.4.	Alega que as incorporações estão asseguradas pelo art. 62 da Lei 8.112/90 c/c o art. 3° da Lei 8.911/94 e alterações posteriores promovidas pelas Leis 9.527/97, Lei 9.624/98 e MP 2.225-45/2001, bem assim a modulação dos efeitos realizada pelo STF nos autos do RE 638.115/CE, de modo que "não há nenhum obstáculo legal ao direito da recorrente de ver incorporados aos seus proventos de aposentadoria os quintos/décimos pelo exercício de função comissionada".
6.5.	Advoga que não há vedação legal à "incorporação das funções exercidas na condição de servidor ocupante de cargo de livre provimento, anterior à efetivação, porque sobreveio a condição de servidora efetiva", sendo que "todo o tempo de serviço público federal deve ser contado para todos os fins, como manda o art. 100 da Lei 8.112/90" e na linha do Acórdão 1066/2020-TCU-Segunda Câmara e Acórdãos 2.737/2010 e 3.087/2010, ambos do Plenário do TCU.
6.6.	Diz que o direito à incorporação de função exercida em período anterior à efetividade era pacificamente reconhecido pelo TCU, conforme Decisão 462/96 adotada nos autos do TC 007.340/95-8, tendo o entendimento perdurado por mais de vinte anos, bem assim de que "no julgamento do RMS 5.492-DF, o STJ deixou claro que o servidor, mesmo não ocupante de cargo efetivo enquanto no exercício de funções gratificadas, vindo posteriormente a ocupar cargo efetivo, faz jus à incorporação das parcelas de quintos em razão do exercício anterior de funções gratificadas" e de igual modo consta dos julgamentos do referido Tribunal em relação ao RMS 13.299/DF, Resp 404427/PE e REsp 612195/DF.
Análise:
6.7.	Como consignado pelo Controle Interno no ato concessório de aposentadoria da Sra. Sônia Gontijo Chagas Gonzaga (pág. 2 da peça 2) , a servidora foi contratada no âmbito do TST com base no Decreto 77.242/1976 (emprego de confiança sem vínculo com Administração Pública) , e, posteriormente, foi alçada a condição de efetiva, por ato do próprio TST com base no art. 243, § 1º, da Lei 8.112/90, vindo a inativar-se com proventos pagos pelo Tesouro Nacional, ou seja, no regime estatuário.
6.8.	Tais casos foram discutidos nos autos do TC Processo 013.097/2017-2, no qual o nome da ora recorrente está relacionado entre aqueles que tiveram a transformação dos empregos de confiança, ocupados em 12/12/90 pelos trabalhadores contratados na forma do Decreto n° 77.242, de 26/2/76, em cargos, conforme ATO.GDGCA.GP.Nº 63, com efeitos financeiros a contar de 19/12/2002 (pág. 44 da peça 11 e peça 12 do TC Processo 013.097/2017-2) . 
6.9.	No referido processo foi firmado o entendimento que se aplicaria para os demais casos similares, a exemplo da situação da ora recorrente, tendo sido tratada nele inclusive o tipo de alegação ora apresentada pela recorrente. A propósito, convém reproduzir excerto do relatório e voto que fundamentam o Acórdão 2646/2019-TCU-Plenário, que apreciou recurso interposto pelo TST contra o Acórdão 812/2019-TCU-Plenário, que apreciou a matéria:
Relatório
 (...) 
6.4. Conforme demonstrado pela Sefip, as "funções comissionadas" exercidas pela Sra. (...) , sem vínculo com TST, tinham natureza de emprego público antes da Lei 8.112/90 e, por isso, foi possível transformá-lo em cargo público efetivo com base no art. 243, § 1º, da Lei 8.112/1990, sendo que após o referido diploma legal passou a ter natureza de cargo público até a decisão da transformação ocorrida nos anos de 2002/2003, inviabilizando o aproveitamento do tempo para fins de incorporação de parcelas de quintos/décimos e opção. 
6.5. Nessa linha, caso fosse reconhecido como exercício de funções comissionadas antes da Lei 8.112/90, não haveria transposição para o RJU/titularidade de cargo efetivo e muito menos aposentadoria custeada pelo Tesouro Nacional, considerando que, nos termos do §2º do art. 243 do citado diploma legal, as funções comissionadas exercidas por pessoas sem vínculo foram transformadas em cargos em comissão e, portanto, seus titulares, a exemplo da Sra. (...) , seriam vinculados, conforme as disposições da Lei 8.647, de 13/4/1993, e do entendimento firmado pelo Tribunal no Acórdão 603/2004-TCU-Plenário, ao Regime Geral de Previdência Social (RGPS) , cujos benefícios são concedidos pelo Instituto Nacional do Seguro Social - INSS. 
6.6. Da mesma forma, não há que falar em exercício de funções em comissão após a Lei 8.112/90, pois, embora a nomenclatura existente antes da decisão do TST dos anos de 2002/2003 seja de funções comissionadas, trata-se, na verdade, tão somente do desempenho regular das atribuições do cargo, não havendo distinção em relação ao período anterior, salvo a natureza que passou a ser de cargo e não de emprego mais.
6.7. Assim, no presente caso concreto é incompatível o reconhecimento da licitude da transposição para o RJU e a incorporação de parcelas de décimos/quintos/opção, pois, caso contrário, haveria uma espécie de bis in idem e, como professa o dito popular, "o melhor dos dois mundos", já que se reconheceria a natureza de emprego para a transformação em cargo público e, ao mesmo tempo, ignoraria a natureza de cargo até a decisão adotada pelo TST nos anos de 2002/2003, que é similar ao emprego público anterior a Lei 8.112/90, para permitir a incorporação de parcelas de décimos/quintos e opção, o que é vedado pelo ordenamento jurídico. 
6.8. Como a transposição é favorável e vantajosa à interessada, já que lhe garante aposentadoria do Regime Próprio de Previdência Social (RPPS) , a impossibilidade de incorporação de quintos e opção acaba sendo, na prática, menos ruim, pois, de forma diferente, teria que se aposentar com base nas regras do RGPS, conforme explicitado no item 6.5 deste exame, bem assim de que não houve concomitância entre titularidade de cargo público efetivo e designação para exercício de função, sendo que as atividades de ambos se confundem e, por isso, o reconhecimento de uma situação (natureza de emprego e de cargo público exercido) exclui a outra (reconhecimento do exercício de função comissionada/cargo em comissão) .    
6.9. As decisões do Tribunal invocadas pelo recorrente, com bem demonstrado nas instruções da Sefip que embasou o Acórdão recorrido (peças 17 e 30) , não se aplicam ao presente caso, pois é peculiar e o primeiro dos casos de transformação de emprego em cargo público efetivo no TST com incorporação de parcela de quintos/pagamento de opção que é enfrentado, ou seja, o desfecho que for adotado no presente feito será adotado nos outros casos semelhantes, conforme registrado pela Sefip na instrução constante da peça 17. De igual modo, não serve de álibi a alegação do recorrente de que a Sefip na instrução que levou a prolação do Acórdão 5829/2017-TCU-Segunda Câmara teria admitido o pagamento da vantagem opção, pois essa manifestação foi expressa antes que o Tribunal tomasse conhecimento de todas as particularidades que envolvem a situação funcional da Sra. (...) no TST e a própria Sefip, em razão dos novos elementos, modificou seu entendimento que foi consignado inclusive no relatório que embasa o Acórdão recorrido, cujo excerto transcreve-se a seguir (peça 35) :
	(...) 
6.10. Cabe registrar, ainda, que o item 9.1.2 do Acórdão 514/2007-TCU-Plenário com nova redação da pelo Acórdão 1258/2007-TCU-Plenário não socorre a interessada, pois tratou de situação em que o servidor exerceu cargo em comissão ou função de confiança, ou seja, cargo temporário, que posteriormente ingressou em cargo efetivo, o que é distinto do caso sob análise, pois a Sra. (...) desempenhou atividades que foram reconhecidas como de natureza de emprego público e, por isso, transformado em cargo público efetivo, nos termos do art. 243, § 1º, da Lei 8.112/1990, isto é, ela não exerceu no TST cargo ou função temporário, pois, como já expressado nesse exame, se fosse não teria alçado a condição de servidora pública efetiva, já que a função comissionada teria sido transformada em cargo em comissão, nos termos da do §2º do art. 243 da Lei 8.112/90. (destacamos) 
	(...) 
	Voto
 (...) 
8. A questão que discute é no sentido de ser devida ou não, a incorporação de parcelas de quintos/décimos, bem assim a vantagem opção, em razão das atividades que exerceu no TST desde seu ingresso (17/3/86) até sua inativação em 9/9/2016.
9. Para tanto, vale mencionar que o enquadramento da inativa como servidora estatutária, vinculada à Lei 8.112/1990 se deu tão somente com a superveniência dos atos administrativos emitidos pelo Tribunal Superior do Trabalho, datados do início de 2003 (GDGCA.GP 63 e 120 - peça 11, p. 38- 57 e peça 12, respectivamente) .
10. Tendo como parâmetro o reconhecimento do vínculo estatutário em 2003, nem o período anterior ao advento da Lei 8.112/1990 e nem o posterior, eventualmente laborado no exercício de função comissionada podem ser aproveitados para a incorporação de quintos/décimos. Isso porque, o tempo de exercício de função comissionada, sem vínculo, exercido em momento anterior à Lei 8.112/1990, tinha natureza de emprego público e, portanto, não se presta para fins das aludidas incorporações. O mesmo raciocínio cabe para o tempo de função comissionada exercida em momento posterior à Lei 8.112/1990, uma vez que também tratava de relação jurídica sem vínculo com a Administração Pública, agora com a natureza de cargo público. 
11. Somente com a superveniência dos atos administrativos do órgão, datados do início de 2003 é que se estabeleceu, de fato, o vínculo estatutário da inativa. Tais atos administrativos, para fins de implemento dos efeitos financeiros a contar de 19/12/2002, fazem alusão aos cargos que seriam ocupados pelos servidores no período compreendido entre 12/12/1990 até 2002. 
12. Observo, por fim que, acerca da "opção" de função, independentemente do que se discute nos presentes autos, a inativa não teria direito à tal parcela, diante do entendimento que restou firmado a partir da prolação do Acórdão 1599/2019-TCU-Plenário, da Relatoria do Min. Benjamin Zymler:
 (...) é vedado o pagamento das vantagens oriundas do art. 193 da Lei 8.112/1990, inclusive o pagamento parcial da remuneração do cargo em comissão ("opção") , aos servidores que implementaram os requisitos de aposentadoria após 16/12/1998, data de publicação da Emenda Constitucional 20, que limitou o valor dos proventos à remuneração do cargo efetivo no qual se deu a aposentadoria. (sublinhado do original e destaque nosso) 
 (...) 
6.10.	Vê-se que é indiferente se as "funções comissionadas" foram exercidas antes ou após a edição da Lei 8.112/1990, pois em nenhuma situação é permitida a incorporação de parcelas de quintos/décimos pelos servidores (as) que foram beneficiados pela transformação do emprego de confiança, contratado com base no Decreto nº 77.242/1976, ao abrigo da CLT, em cargo público efetivo nos termos do art. 243, § 1º, da Lei 8.112/90, particularmente no caso da Sra. Sônia Gontijo Chagas Gonzaga que o alegado exercício das funções se deu anteriormente a 19/12/2002 (pág. 4 da peça 2 e peças 27/28) , data esta que foi fixada para fins de efeitos financeiros da referida transformação pelo ATO.GDGCA.GP.Nº 63.
6.11.	Assim, não é possível acolher as alegações da recorrente.
7.	Da ofensa à EC 20/1998 
7.1.	Aduz-se que não teria havido violação à EC 20/1998, com base nos seguintes argumentos:
7.2.	Nos termos da legislação em vigor (Lei n° 8.852/1994, art. 1°, inciso III) , integra a remuneração do servidor ocupante de cargo efetivo a retribuição pelo exercício de função de direção, chefia ou assessoramento, cargo de provimento em comissão ou de natureza especial, prevista no art. 62 da Lei 8.112/1990. 
7.3.	Portanto, o pagamento na aposentadoria da parcela denominada "opção" aos servidores públicos que tenham satisfeito, até a data de 18 de janeiro de 1995, os pressupostos temporais estabelecidos no art. 193 da Lei 8.112/1990, não viola o § 2° do art. 40 da Constituição Federal, com a redação dada pela Emenda Constitucional 20/1998, porque a retribuição pelo exercício de função de direção, chefia ou assessoramento, cargo de provimento em comissão ou de natureza especial, prevista no art. 62 da Lei 8.112/1990, integra a remuneração do servidor ocupante de cargo efetivo, nos termos do inciso III do art. 1° da Lei 8.852/1994.
Análise:
7.4.	O art. 41 da Lei 8.112/1990 assim dispõe:
Art. 41.  Remuneração é o vencimento do cargo efetivo, acrescido das vantagens pecuniárias permanentes estabelecidas em lei.
7.5.	Ora, as vantagens decorrentes do exercício de cargo em comissão/função de confiança e função gratificada são de natureza pro labore faciendo. É dizer são de natureza transitória, uma vez que o servidor somente a elas faz jus quando no exercício do cargo ou função.
7.6.	Posta assim a questão, é de se inferir que, diferentemente do alegado pela recorrente, não integra a remuneração dos servidores público federais a parcela vulgarmente chamada de "opção", por ter natureza transitória, e não permanente.
7.7.	No que tange à definição de remuneração prevista na Lei 8.852/1994, é de se observar que se aplica, tão-somente, ao regramento da referida norma, conforme se pode depreender do disposto em seu art. 1º: 
Art. 1º Para os efeitos desta Lei, a retribuição pecuniária devida na administração pública direta, indireta e fundacional de qualquer dos Poderes da União compreende:
 (...) 
III - como remuneração, a soma dos vencimentos com os adicionais de caráter individual e demais vantagens, nestas compreendidas as relativas à natureza ou ao local de trabalho e a prevista no art. 62 da Lei nº 8.112, de 1990, ou outra paga sob o mesmo fundamento, sendo excluídas:
 (...) 
7.8.	Assim, houve violação ao § 2° do art. 40 da Constituição Federal, com a redação dada pela Emenda Constitucional 20/1998, que assim dispunha:
§ 2º Os proventos de aposentadoria e as pensões, por ocasião de sua concessão, não poderão exceder a remuneração do respectivo servidor, no cargo efetivo em que se deu a aposentadoria ou que serviu de referência para a concessão da pensão (grifos acrescidos) .
8. Da relevância do argumento de ter havido a incidência da contribuição previdenciária até 28/1/1999
8.1.	A recorrente aduz que o Plenário do Tribunal de Contas da União somente decidiu pela não incidência da contribuição social sobre a retribuição pelo exercício de função comissionada na sessão de 29/08/2001, ao apreciar representação formulada por unidade técnica da própria Corte de Fiscalização, que deu origem ao Processo Processo 006.153/1999-2 (Decisão 683/2001 - TCU Plenário) .
Análise:
8.2.	Conforme ressaltado no histórico desta instrução, a presente concessão foi julgada ilegal pelo fato de ter havido violação à regra constitucional, introduzida pela Emenda Constitucional 20/1998, que limita o valor dos proventos à remuneração do cargo efetivo.
8.3.	Assim, é irrelevante tecer considerações adicionais sobre a incidência da contribuição previdenciária até 28/1/1999.
9. Da violação aos princípios da segurança jurídica e da isonomia
9.1.	A recorrente aduz que houve violação aos princípios da segurança jurídica e da isonomia, com base nos seguintes argumentos:
9.2.	O direito do Tribunal de Contas da União de alterar o seu posicionamento deve encontrar limite no princípio da segurança jurídica, também de hierarquia constitucional, pois os administrados não podem ficar indefinidamente sujeitos à instabilidade surgida a cada julgamento de registro de ato de aposentadoria de servidor público, quando há alteração na composição do Colegiado, sob pena de gerar descrédito para o Tribunal de Fiscalização e insegurança jurídica para o administrado.
9.3.	Na análise do presente pedido de reexame, o recorrente espera que o Tribunal de Contas da União considere, também, os inúmeros atos de aposentadoria julgados e registrados nos últimos 14 (quatorze) anos, tidos como legais por essa Corte de Fiscalização, com base no entendimento firmado, no longínquo dia 30/11/2005, no Acórdão 2076/2005-TCU-Plenário. 
9.4.	Dentre esses inúmeros atos de aposentadoria julgados e registrados diariamente nos últimos anos, tidos como legais por esta Corte de Fiscalização, com base no entendimento firmado no dia 30/11/2005 no Acórdão 2076/2005-TCU-Plenário, quantos chegaram junto ou depois do ato de aposentadoria do recorrente? Não se pode admitir, em respeito e observância ao princípio constitucional da isonomia, que servidores na mesma situação funcional e jurídica sejam distinguidos e separados em duas categorias, apenas pela data em que os seus atos de aposentadoria foram apreciados no Tribunal de Contas da União. Distinção por essa única razão afronta o princípio constitucional da isonomia.
Análise:
9.5.	Conforme visto no histórico deste exame, a conclusão de que a presente concessão é ilegal deveu-se, unicamente, ao exame da legislação referente ao instituto da "opção".
9.6.	No que tange à jurisprudência superada deste Tribunal, observa-se que os juízes são independentes e somente se submetem à lei e às disposições com caráter normativo, e não à jurisprudência. Sobre o tema, traz-se à colação a doutrina de Jorge Luiz Souto Maior e Valdete Souto Severo:
 (...) o juiz tem o dever de se rebelar, de reagir, de não ceder, de reafirmar a sua independência, pois é isto que a humanidade, que debruçou sobre o direito toda a regulação das relações de poder, espera dele. Um juiz que, por conveniência, se curva ao entendimento de outros juízes, proferindo decisões contrárias à sua convicção jurídica; que, por comodidade, aplica uma lei que fere a Constituição ou algum preceito dos direitos humanos ou direitos fundamentais; que, por receio de qualquer natureza ou medo, acaba cumprindo uma "ordem" ilegal; ou que, meramente, se abstém de "denunciar" as ameaças que sofra com relação à sua independência; que não exerce com liberdade e responsabilidade as suas atribuições, deixa de ser digno da função que exerce, perde, enfim, na essência, a designação de um autêntico magistrado e quem perde com isto é toda a sociedade (in O Processo do Trabalho como instrumento do Direito do Trabalho e as ideias fora de lugar do Novo CPC. São Paulo: LTr, 2015, p. 107-108) 
9.7.	Acrescente-se a doutrina de Mauro Schiavi:
Hodiernamente se exige uma postura mais ativa do Juiz para garantir os resultados práticos do processo. A efetividade do processo depende não só de um Juiz imparcial e independente, mas, também, de um magistrado mais ousado, comprometido com a justiça e com os resultados úteis do processo (in Manual de Direito Processual do Trabalho, 4ª. Ed., São Paulo: LTr, 2011, p. 698) .
9.8.	Corroborando essas ideias, registra-se o conselho de Benedito Calheiros Bonfim:
A dócil submissão à jurisprudência estiola o espírito criador do advogado e do juiz. São os descontentes e os inconformados os propulsores do progresso, raciocínio válido também no campo da ciência do Direito (in Conselhos aos jovens advogados, 3ª Ed., Niterói, RJ: Impetus, 2012, p. 187) .
9.9.	De fato, a democracia se faz com respeito à diferença e com divergências. Assim, continua Fábio Konder Comparato:
A independência funcional da magistratura, assim entendida, é uma garantia institucional do regime democrático. O conceito institucional foi elaborado pela doutrina publicista alemã à época da República de Weimar, para designar as fontes de organização dos Poderes Públicos, cuja função é assegurar o respeito aos direitos subjetivos fundamentais, declarados na Constituição (grifos acrescidos) (apud Jorge Luiz Souto Maior e Valdete Souto Severo, in O Processo do Trabalho como instrumento do Direito do Trabalho e as ideias fora de lugar do Novo CPC. São Paulo: LTr, 2015, p. 114) .
9.10.	Observa-se que a submissão dos juízes somente à lei não é uma idiossincrasia do Direito brasileiro, mas encontra ressonância na Alemanha, na Áustria, na Dinamarca, na Espanha, na França, na Grécia, na Irlanda, na Itália e em Portugal, conforme pontuam Jorge Luiz Souto Maior e Valdete Souto Severo:
	Na Alemanha, há disposição expressa no sentido de que "os juízes são independentes e somente se submetem à lei" (art. 97) . Na Áustria, "Os juízes são independentes no exercício de suas funções judiciárias" (art. 87) . Na Dinamarca, "No exercício de suas funções os magistrados devem se conformar à lei" (art. 64) . Na Espanha, "A justiça emana do povo e ela é administrada em nome do rei por juízes e magistrados que constituem o poder judiciário e são independentes, inamovíveis, responsáveis e submetidos exclusivamente ao império da lei" (art. 117) . Há também norma dispondo que "Toda pessoa tem o direito de obter a proteção efetiva dos juízes e tribunais para exercer seus direitos e seus interesses legítimos, sem que em nenhum caso esta proteção possa lhe ser recursada" (art. 24) .
	No mesmo pórtico, o ordenamento jurídico francês prevê: "O presidente da República é garante da independência da autoridade judiciária. Ele é assistido pelo Conselho superior da magistratura. Uma lei orgânica traz estatuto dos magistrados. Os magistrados de carreira são inamovíveis" (art. 64) . Na Grécia, há disposição no sentido de que: "A justiça é composta por tribunais constituídos de magistrados de carreira que possuem independência funcional e pessoal" (art. 87-1) e de que "No exercício de suas funções, os magistrados são submetidos somente à Constituição e às leis; eles não são, em nenhum caso, obrigados a se submeter a disposições contrárias à Constituição" (art. 87-2) . Na Irlanda, "Os juízes são independentes no exercício de suas funções judiciárias e submetidos somente à presente Constituição e à lei (art. 35-2) . Na Itália: "A justiça é exercida em nome do povo. Os juízes se submetem apenas à lei" (art. 101) . Em Portugal, "os juízes são inamovíveis. Eles não poderão ser multados, suspensos, postos em disponibilidade ou exonerados de suas funções fora dos casos previstos pela lei" (art. 218-1) . E mais: "os juízes não podem ser tidos por responsáveis de suas decisões, salvo exceções consignadas na lei" (art. 218-2) (in O Processo do Trabalho como instrumento do Direito do Trabalho e as ideias fora de lugar do Novo CPC. São Paulo: LTr, 2015, p.115) .
9.11.	Ante esses ponderosos argumentos, entende-se que este Tribunal deve interpretar o regramento da "opção" de acordo com as regras de Hermenêutica, e não guiado por precedentes jurisprudenciais oscilantes e superados, que não informam um norte seguro a ser seguido. Nesse sentir, não há que se falar em violação ao princípio da isonomia.
9.12.	Ademais, observa-se que a jurisprudência deste tribunal sedimentou-se no sentido da irregularidade do pagamento da parcela opção juntamente com quintos, conforme se extrai de centenas de julgados desta Casa, trazendo-se, a título meramente ilustrativo, os seguintes Acórdãos: 1.255/2020, Relator Marcos Bemquerer; 2.793/2019, Relatora Ana Arraes; e 2.646/2019, Relator Vital do Rêgo - todos do Plenário; 6.860/2020, Relator Benjamin Zymler; 6.696/2020, Relator Walton Alencar Rodrigues; e 6.674/2020, Relator Weder de Oliveira - todos da 1ª Câmara; e 6.731/2020, Relator André de Carvalho; 6.574/2020, Relator Augusto Nardes; e 6.178/2020, Relator Raimundo Carreiro - todos da 2ª Câmara.
9.13.	Sobre o princípio da segurança jurídica, cabe lembrar que a sedimentada jurisprudência da Suprema Corte é no sentido de classificar como ato complexo a concessão de aposentadoria, reforma ou pensão, consoante os seguintes julgados (RMS 3881/SP, MS 19875/DF, RE 195861/ES e MS 23665/DF) .
9.14.	Assim, sendo o ato de aposentadoria complexo, este somente passa a estar plenamente formado (perfeito) , válido (aferição da legalidade com reflexo de definitividade perante a Administração) e eficaz (plenamente oponível a terceiros, deixando de apresentar executoriedade provisória) quando recebe o registro pela Corte de Contas. Tal entendimento decorre do disposto no inciso III do art. 71 da Constituição Federal, que estabelece que compete ao Tribunal de Contas da União apreciar, para fins de registro, a legalidade dos atos de admissão, assim como a concessão de aposentadoria, reforma ou pensão.
9.15.	Nessa perspectiva, impõe-se reconhecer que referido ato possui natureza precária, razão pela qual, até que haja o efetivo julgamento e o consequente registro pela Corte de Contas, não há que se falar em direito adquirido, ato jurídico perfeito, proteção da confiança, ou em irredutibilidade dos proventos, tendo em vista a ausência de aperfeiçoamento e definitividade do ato.
9.16.	A propósito do tema, colaciona-se entendimento esposado pela Corte Constitucional ao decidir no âmbito do RE-195.861/ES:
APOSENTADORIA - ATO ADMINISTRATIVO DO CONSELHO DA MAGISTRATURA - NATUREZA - COISA JULGADA ADMINISTRATIVA - INEXISTÊNCIA. O ato de aposentadoria exsurge complexo, somente se aperfeiçoando com o registro perante a Corte de Contas. Insubsistência da decisão judicial na qual assentada, como óbice ao exame da legalidade, a coisa julgada administrativa. (grifos acrescidos) 
9.17.	No caso em apreço, não houve o respectivo registro em razão da constatação de ilegalidade no ato, o que afasta, por si só, a presunção de legitimidade do ato administrativo que concedeu o benefício ao recorrente, não havendo, assim, que se falar em violação da segurança jurídica, de proteção da confiança, de direito adquirido ou de razoabilidade. 
9.18.	Quanto à boa-fé da recorrente, tenha-se presente que foi considerada ao se dispensar a devolução dos valores indevidamente recebidos, nos termos do subitem 9.2 do acórdão recorrido.
9.19.	É sobremodo importante ressaltar que este Tribunal tem o poder/dever de apreciar, para fins de registro, os atos de aposentadoria na esfera federal, nos termos do art. 71 da Lei Maior. Esta prerrogativa não pode ser infirmada pela sobreposição dos princípios da razoável duração do processo e da eficiência na Administração Pública.
9.20.	Nesse sentir, é de se opinar pela rejeição dos argumentos apresentados pela recorrente. 
10. Do direito adquirido
10.1.	A recorrente aduz que houve violação ao direito adquirido, com base nos seguintes argumentos:
10.2.	O Acórdão 1599/2019-TCU-Plenário, objeto deste pedido de reexame, desconsidera o princípio constitucional do direito adquirido, estabelecido no inciso XXXVI do art. 5° da Lei Maior, pois a única exigência que fazia o art. 193 da Lei 8.112/1990 era o exercício de função comissionada por cinco anos continuados ou dez interpolados. A referida norma legal não exigia o tempo de serviço para aposentadoria.
Análise:
10.3.	A aposentadoria deve observar as regras vigentes no momento da implementação de todos os requisitos legais para a concessão do benefício previdenciário, motivo pelo qual não é possível entender que o servidor tenha algum direito adquirido a determinada vantagem paga na aposentadoria até que lhe seja assegurado o próprio direito à inativação. 
10.4. 	Portanto, sob o ponto de vista legal, o cumprimento das exigências do art. 193 da Lei 8.112/1990, por si só, é irrelevante e não produz consequências jurídicas caso não tenham sido atendidos os requisitos para a constituição da situação jurídica na qual a vantagem é devida: a aposentadoria.
10.5.	É nesse sentido o disposto no art. 7º da Lei 9.624/1998 (grifos acrescidos) : 
Art. 7º É assegurado o direito à vantagem de que trata o art. 193 da Lei nº 8.112, de 1990, aos servidores que, até 19 de janeiro de 1995, tenham completado todos os requisitos para obtenção de aposentadoria dentro das normas até então vigentes.
Parágrafo único. A aplicação do disposto no caput exclui a incorporação a que se referia o art. 62 e as vantagens previstas no art. 192 da Lei nº 8.112, de 1990 (grifos acrescidos) .
10.6.	Nessa ordem de ideias, opina-se pela rejeição dos argumentos apresentados pelo recorrente.
11. Da modulação dos efeitos da decisão recorrida
11.1.	A recorrente aduz que deveria haver a modulação dos efeitos do acórdão recorrido, com base nos seguintes argumentos:
11.2.	A Lei 13.655/2018 incluiu no Decreto-Lei 4.657/1994 (LINDB) disposições sobre segurança jurídica e eficiência na criação e na aplicação do direito público, dentre elas a expressa no acrescido art. 23, segundo o qual: "A decisão administrativa, controladora ou judicial que estabelecer interpretação ou orientação nova sobre norma de conteúdo indeterminado, impondo novo dever ou novo condicionamento de direito, deverá prever regime de transição quando indispensável para que o novo dever ou condicionamento de direito seja cumprido de modo proporcional, equânime e eficiente e sem prejuízo aos interesses gerais". 
11.3.	Por sua vez, o Decreto-Lei 200/1967 estabelece em seu art. 103 que: "Todo servidor que estiver percebendo vencimento, salário ou provento superior ao fixado para o cargo nos planos de classificação e remuneração, terá a diferença caracterizada como vantagem pessoal, nominalmente identificável, a qual em nenhuma hipótese será aumentada, sendo absorvida progressivamente pelos aumentos que vierem a ser realizados no vencimento, salário ou provento fixado para o cargo nos mencionados planos" (sem grifos no original) . 
11.4.	Os referidos dispositivos normativos exigem aplicação e não devem ser desconsiderados por parte dessa Corte de Fiscalização, no caso de prevalecer a mudança de entendimento estampada no Acórdão 1599/2019-TCU-Plenário TCU, até para evitar que os servidores já aposentados, que tenham satisfeito, até a data de 18 de janeiro de 1995, os pressupostos temporais estabelecidos no art. 193 da Lei 8.112/1990 e que tinham assegurados a vantagem decorrente da opção, prevista no art. 2° da Lei 8.911/1994, por decisão do próprio TCU (Acórdão 2076/2005-TCU-Plenário) , venham a sofrer uma redução abrupta em seus proventos de inatividade.
Análise:
11.5.	A modulação adotada no Acórdão 2988/2018-TCU-Plenário ocorreu, tão somente, para os atos já registrados por esta Corte de Contas, conforme se depreende do seu subitem 9.3:
9.3. determinar à Secretaria-Geral de Administração que transforme em vantagem pessoal, passível de absorção pelos reajustes específicos concedidos às carreiras a que pertencem os servidores deste Tribunal, a retribuição parcial da função comissionada ("opção") paga a inativos e pensionistas cujos proventos são calculados com base na remuneração do servidor ativo e cujos atos concessórios já tenham sido objeto de registro.
11.6.	Ora, no caso em reexame, o ato administrativo é precário, vez que não houve o respectivo registro em razão da constatação de ilegalidade, o que afasta, por si só, a presunção de legitimidade do ato administrativo que concedeu o benefício ao recorrente.
11.7.	Demais, disso, não se examina norma de conteúdo indeterminado, conforme previsto no art. 1º da Lei 13.655/2018, que promoveu alteração na Lei de Introdução ao Direito Brasileiro (art. 23 da LINDB - Decreto-lei 4.657/1942) .
11.8.	Em virtude dessas considerações, é de se rejeitar os argumentos apresentados pela recorrente.
CONCLUSÃO
12.	Da análise de mérito, conclui-se que:
a) não há necessidade de suspensão/sobrestamento do feito;
b) os servidores do TST beneficiados pela transformação do emprego de confiança em cargo público não fazem jus à incorporação de parcelas de quintos/décimos ainda que o alegado exercício das "funções comissionadas" tenha ocorrido após a edição da Lei 8.112/90;
c) o ato ofendeu a EC 20/1998;
d) não é relevante o argumento de ter havido a incidência da contribuição previdenciária até 28/1/1999;
e) não houve violação aos princípios da segurança jurídica e da isonomia;
f) não houve violação ao direito adquirido; e
g) não deve ser feita a modulação dos efeitos do acórdão recorrido.
12.1.	Por conseguinte, deve-se negar provimento ao presente recurso.
PROPOSTA DE ENCAMINHAMENTO
13.	Ante o exposto, submetem-se os autos à consideração superior, propondo-se, com fundamento no art. 48 da Lei 8.443/1992:
a) conhecer do recurso interposto, para, no mérito, negar-lhe provimento;
b) nos termos da Questão de Ordem aprovada na Sessão Plenária de 8/6/2011 (Ata 22/2011) , encaminhar ao Departamento de Assuntos Extrajudiciais da Advocacia-Geral de União (AGU) e à Conjur/TCU as informações necessárias ao acompanhamento do Processo 1041687-08.2019.4.01.0000, em trâmite no TRF-1ª Região;
c) dar ciência do acórdão que for prolatado a recorrente e aos demais interessados, ressaltando-se que o relatório e o voto que o acompanharem podem ser consultados no endereço www.tcu.gov.br/acordaos, no dia seguinte ao de sua oficialização."
É o Relatório.

Marlucio Lustosa Bonfim (OAB/DF 16.619) e outros, representando Sonia Gontijo Chagas Gonzaga.

Procurador Marinus Eduardo De Vries Marsico.

Aposentadoria. Transformação de emprego de confiança em cargo público no âmbito do Tribunal superior do trabalho, que é admitido pelo TCU, mas houve incorporação de parcelas quintos/décimos e da concessão da vantagem "opção", que é vedado. A incorporação da parcela "opção" é considerada ilegal, ainda, por violar a regra constitucional introduzida pela Emenda Constitucional 20/1998, que limita o valor dos proventos à remuneração do cargo efetivo. Pedido de reexame. Argumentos insuficientes para modificar o acórdão recorrido. Negativa de provimento.

APOSENTADORIA (APOS)

Secretaria de Recursos (Serur).

Trata-se de pedido de reexame interposto por Sônia Gontijo Chagas Gonzaga, ex-servidora do Tribunal Superior do Trabalho, contra o Acórdão 1066/2020-TCU-Segunda Câmara, que considerou ilegal seu ato de aposentadoria e negou-lhe registro, em razão da incorporação da parcela "opção" de que trata o art. 193 da Lei 8.112/1990.
2.	A presente concessão foi julgada ilegal por ter havido violação à regra constitucional, introduzida pela Emenda Constitucional 20/1998, que limita o valor dos proventos à remuneração do cargo efetivo. Além da vantagem "opção", o Tribunal considerou irregular o ato de concessão de aposentadoria de Sônia Gontijo Chagas Gonzaga por conter parcelas de quintos/décimos relativos a período em que a servidora trabalhou na condição de sem vínculo com Administração Pública.
3.	Nas razões recursais, a ex-servidora sustenta, em síntese, que:
a) a incorporação de funções de chefia, direção e assessoramento ocorreu na condição de servidora efetiva;
b) não houve ofensa à Emenda Constitucional 20/1998;
c) houve incidência de contribuição previdenciária até 28/1/1999 sobre a parcela de retribuição pelo exercício de função comissionada;
d) houve violação aos princípios da segurança jurídica, da isonomia e do direito adquirido;
e) houve ausência de modulação com a alteração de entendimento do Acórdão 1599/2019-TCU-Plenário;
4.	Preliminarmente, conheço do presente recurso, por atender aos requisitos de admissibilidade previstos nos arts. 33 e 48 da Lei 8.443/1992.
5.	A Secretaria de Recursos propõe o não provimento, porquanto os argumentos apresentados pela recorrente foram insuficientes para alterar o mérito da decisão recorrida.
6.	Alinho-me à manifestação da unidade técnica e do Parquet, que a acompanhou, incorporando-a às minhas razões de decidir, sem prejuízo das considerações que faço a seguir.
7.	Quanto à primeira alegação, conforme salientou a unidade técnica, à luz do disposto no Acórdão 2646/2019-TCU-Plenário, em nenhuma hipótese é permitida a incorporação de quintos e décimos por servidores beneficiados pela transformação de emprego de confiança, independentemente se as funções foram exercidas antes ou depois da Lei 8.112/1990:
"Vê-se que é indiferente se as "funções comissionadas" foram exercidas antes ou após a edição da Lei 8.112/1990, pois em nenhuma situação é permitida a incorporação de parcelas de quintos/décimos pelos servidores (as) que foram beneficiados pela transformação do emprego de confiança, contratado com base no Decreto nº 77.242/1976, ao abrigo da CLT, em cargo público efetivo nos termos do art. 243, § 1º, da Lei 8.112/90, particularmente no caso da Sra. Sônia Gontijo Chagas Gonzaga que o alegado exercício das funções se deu anteriormente a 19/12/2002 (pág. 4 da peça 2 e peças 27/28) , data esta que foi fixada para fins de efeitos financeiros da referida transformação pelo ATO.GDGCA.GP.Nº 63."
8.	Quanto à segunda alegação (ausência de violação da EC 20/1998) , a recorrente argumenta que:
"Como visto, na remuneração mencionada na EC 20/1998, somam-se aos vencimentos 'os adicionais de caráter individual e demais vantagens, nestas compreendidas as relativas à natureza ou ao local de trabalho e a prevista no art. 62 da Lei nº 8.112, de 1990' (Lei nº 8.852/1994, art. 1º, inciso III) . 
O art. 62, da Lei 8.112/1990, dispõe expressamente que: 'Ao servidor ocupante de cargo efetivo investido em função de direção, chefia ou assessoramento, cargo de provimento em comissão ou de natureza especial é devida retribuição pelo seu exercício'. (Redação dada pela Lei nº 9.527, de 10.12.97) . 
Desse modo, nos termos da legislação em vigor (Lei nº 8.852/1994, art. 1º, inciso III) , integra a remuneração do servidor ocupante de cargo efetivo a retribuição pelo exercício de função de direção, chefia ou assessoramento, cargo de provimento em comissão ou de natureza especial, prevista no art. 62 da Lei 8.112/1990. 
Portanto, o pagamento na aposentadoria da parcela denominada 'opção' aos servidores públicos que tenham satisfeito, até a data de 18 de janeiro de 1995, os pressupostos temporais estabelecidos no art. 193 da Lei 8.112/1990, não viola o § 2º do art. 40 da Constituição Federal, com a redação dada pela Emenda Constitucional nº 20/1998, porque a retribuição pelo exercício de função de direção, chefia ou assessoramento, cargo de provimento em comissão ou de natureza especial, prevista no art. 62 da Lei 8.112/1990, integra a remuneração do servidor ocupante de cargo efetivo, nos termos do inciso III do art. 1º da Lei nº 8.852/1994."
9.	Essa argumentação não merece prosperar, pois o §2º do art. 40 da Constituição Federal (redação EC 20/1998) dispõe expressamente que os proventos de aposentadoria não poderão exceder a remuneração do respectivo servidor no cargo efetivo em que se deu a aposentadoria ou que serviu de referência para a concessão da pensão.
10.	Ora, segundo o art. 41 da Lei 8.112/90, a remuneração é composta do vencimento do cargo efetivo, acrescido das vantagens pecuniárias permanentes estabelecidas em lei. Ocorre que a vantagem prevista no art. 193 da Lei 8.112/1990 não é de caráter permanente, não integrando a remuneração do servidor. Por sua vez, a definição constante da Lei 8.852/1994 aplica-se, exclusivamente, àquela lei, conforme se pode depreender do texto normativo: 
"Art. 1º Para os efeitos desta Lei, a retribuição pecuniária devida na administração pública direta, indireta e fundacional de qualquer dos Poderes da União compreende:
 (...) 
III - como remuneração, a soma dos vencimentos com os adicionais de caráter individual e demais vantagens, nestas compreendidas as relativas à natureza ou ao local de trabalho e a prevista no art. 62 da Lei nº 8.112, de 1990, ou outra paga sob o mesmo fundamento, sendo excluídas:" (grifo nosso) 
11.	Não pode, pois, a parcela "opção" ser incluída nos proventos de aposentadoria. Ademais, a jurisprudência desta Corte é pacífica no sentido de que é "vedado ao servidor público carrear para os proventos da aposentadoria ou para a pensão por ele instituída parcela da remuneração sobre a qual não incidiu desconto previdenciário" (Acórdão 5919/2019-TCU-Primeira Câmara, rel. min. Benjamin Zymler) .
12.	Ademais, o desconto previdenciário deveria ter incidido até a data da aposentadoria (e continuar a incidir sobre os proventos) , para que a parcela pudesse ser incorporada aos proventos. Assim, o fato de ter sido descontada até 28/1/1999 em nada ajuda a recorrente, que se aposentou em 5/8/2015.
13.	Cumpre mencionar que o direito de opção, nas hipóteses legais, permanece em vigor, mas não permite que a parcela correspondente seja incorporada aos proventos. De fato, essa incorporação aos proventos só foi assegurada àqueles servidores que, até 19/1/1995, completaram todos os requisitos para obtenção de aposentadoria dentro das regras até então vigentes, conforme dispõe expressamente o art. 7° da Lei 9.624/1998. Não é o caso da recorrente. 
14.	Não há também que se falar em violação ao direito adquirido, pois a aposentadoria deve observar as regras vigentes no momento da implementação de todos os requisitos legais para a concessão do benefício previdenciário. 
15.	Cabe lembrar que, segundo o STF, é pacífico o entendimento de que o ato de concessão de aposentadoria, reforma ou pensão é ato complexo, sendo "necessária a conjugação das vontades do órgão de origem e do Tribunal de Contas" (RE 636.553, rel. min. Gilmar Mendes, Plenário, DJE 26/5/2020) . Sendo do tipo complexo o ato de aposentadoria, este somente passa a estar plenamente formado, válido e eficaz quando recebe o registro por tribunal de contas.
16.	Impõe-se, assim, reconhecer que atos da espécie possuem natureza precária enquanto reconhecidos apenas pela Administração concedente, não cabendo, pois, falar em direito adquirido ou violação ao princípio da segurança jurídica.
17.	Por fim, quanto à alegação de necessidade de modulação, observo que esta já ocorreu, nos termos do subitem 9.3 do Acórdão 2988/2018-TCU-Plenário, que transformou a parcela em vantagem pessoal passível de absorção apenas no caso de inativos e pensionistas cujos atos concessórios já tenham sido objeto de registro.
18.	Isso posto, considerando que os argumentos apresentados pela recorrente são insuficientes para alterar o acordão recorrido, nego provimento ao recurso.
Ante o exposto, voto por que o Tribunal adote a minuta de acórdão que submeto à consideração deste Colegiado.
TCU, Sala das Sessões Ministro Luciano Brandão Alves de Souza, em 1 de dezembro de 2020.
ANA ARRAES 
Relatora